臺灣高等法院臺中分院民事判決
110年度上易字第505號
上  訴  人  鍾炳永  
            林繡妍  
共      同
訴訟代理人  張格明律師
被上訴人    黃瑤娜  
訴訟代理人  江錫麒律師
            王炳人律師
            柯宏奇律師
被上訴人    陳冠文  

上列當事人間請求返還不當得利事件，上訴人對於民國110年8月
12日臺灣苗栗地方法院109年度訴字第448號第一審判決提起上訴
，本院於111年1月11日言詞辯論終結，判決如下：
    主  文
上訴駁回。
第二審訴訟費用由上訴人負擔。　　 
    事實及理由
壹、程序事項：
　　被上訴人陳冠文經合法通知，未於言詞辯論期日到場，且核
    無民事訴訟法第386條各款所列情形，爰依同法第463條準用
    第385條第1項前段規定，依上訴人之聲請，由其一造辯論而
    為判決。
貳、實體事項：
一、上訴人主張：上訴人鍾炳永經陳冠文仲介，與被上訴人黃瑤
    娜於105年10月12日簽訂土地買賣契約書（下稱系爭買賣契
    約），以總價新臺幣（下同）620萬元向黃瑤娜買受苗栗縣○
    ○鄉○○段0000000○00000000地號土地（下稱系爭土地），並
    指定直接登記至上訴人林繡妍名下。鍾炳永付清買賣價金後
    ，系爭土地已於105年12月7日移轉登記予林繡妍。被上訴人
    出售系爭土地時，毗鄰之同段000-000地號（下稱000-000地
    號）土地上有一條約3米寬之便道（下稱系爭道路）可供通
    行，被上訴人向上訴人宣稱可通行系爭道路對外聯絡，但並
    未告知該地所有權人不同意系爭土地利用系爭道路通行，系
    爭土地實為袋地。上訴人買受數月後，系爭道路所在之000-
    000地號土地共有人甲○○、乙○○○及丙○○（下稱甲○○等人）即
    阻止上訴人通行系爭道路，更於107年間擺設3個大型水泥土
    塊阻擋上訴人通行，經林繡研對甲○○等人提起確認袋地通行
    權存在訴訟，經原法院107年度苗簡字第687號、108年度簡
    上字第92號（下稱系爭通行權訴訟）判決系爭土地對於系爭
    道路有通行權存在。系爭土地實為袋地，上訴人以高於袋地
    市價之價格承購而受有損害，參照廣地不動產估價師事務所
    鑑定結果，系爭土地於105年間有無通行權之差價比率為85.
    908％，按前述價差比例計算，黃瑤娜受有價差87萬3704元之
    不當得利，致上訴人受有損害，爰依民法第179條規定，請
    求黃瑤娜返還差價之不當得利87萬3704元。另陳冠文為上訴
    人無償處理委任事務，本應注意調查系爭土地是否為袋地、
    系爭道路是否為既成巷道、地主是否同意通行等情，卻未盡
    與處理自己事務同一之注意義務，一再向上訴人宣稱系爭道
    路為既成巷道而可通行，上訴人因陳冠文前開過失造成多支
    出買賣價金之損害，爰依民法第544條之規定，請求陳冠文
    賠償差價損害87萬3704元。又被上訴人係因法律關係之偶然
    競合而各負給付義務，屬於不真正連帶債務，爰請求被上訴
    人不真正連帶給付上訴人87萬3704元之本息（原審為上訴人
    敗訴之判決，上訴人不服，提起上訴）。並上訴聲明：㈠、
    原判決廢棄。㈡、被上訴人應各給付上訴人87萬3704元，及
    自起訴狀繕本送達被上訴人之翌日起至清償日止按年息百分
    之5計算之利息。㈢、前項給付，如其中一被上訴人已為給付
    ，其他被上訴人於該給付範圍內同免給付責任。
二、被上訴人部分：
㈠、黃瑤娜則以：伊係依系爭買賣契約受領買賣價金620萬元，非
    無法律上原因，並非不當得利。上訴人主張伊以高於袋地市
    價之價格出售系爭土地，構成不當得利，與民法第179條之
    要件不合。且兩造間係依據契約自由原則簽立系爭買賣契約
    ，不能以系爭土地之買賣價金是否與市價相符，直接推論是
    否構成不當得利。又上訴人自承係在購買系爭土地數月之後
    ，始遭鄰地共有人阻擋通行，可見伊將系爭土地交付予上訴
    人時，並無任何通行受阻之情形，伊未保證系爭土地可以永
    久通行系爭道路，亦無隱瞞系爭土地為袋地，伊均依系爭買
    賣契約履行，受領買賣價金並無不當得利等語置辯。並答辯
    聲明：上訴駁回。
㈡、陳冠文則以：系爭土地在上訴人購買之前已經移轉過3次，系
    爭道路是既成道路，現場可以對外通行，伊認為系爭土地並
    非袋地，也無隱瞞之情事。伊是黃瑤娜之仲介，鍾炳永係跟
    伊同事接洽，由伊磋商最後買賣價金，伊只有跟黃瑤娜收取
    仲介費。上訴人購買系爭土地後，約有1年多可以正常通行
    ，直到上訴人要向其他鄰地的地主承租另一塊地，系爭道路
    之地主才不高興等語置辯。並答辯聲明：上訴駁回。
三、兩造就本件為爭點整理如下：（見本院卷第74頁、原審卷第
    173至175頁、原判決第34至35頁）
㈠、不爭執事項：
１、鍾炳永與黃瑤娜於105年10月12日簽訂系爭買賣契約，約定由
    鍾炳永以總價620萬元向黃瑤娜購買系爭土地，並指定登記
    名義人為林繡妍。系爭買賣契約之價金付清後，黃瑤娜已於
    105年12月7日移轉系爭土地所有權予林繡妍。
２、陳冠文係從事不動產仲介業務，受黃瑤娜委託出售系爭土地
    ；鍾炳永與陳冠文簽立斡旋單，並無給付陳冠文仲介費用或
    報酬。
３、黃瑤娜出售系爭土地時，系爭土地原可經由000-000地號土地
    上如原法院107年度苗簡字第687號判決附圖甲所示之紅色斜
    線道路（即系爭道路）通往苗55線，000-000地號土地所有
    權人並無阻擋通行之情事。系爭土地移轉登記並交付予林繡
    妍後，至少有半年之久，上訴人通行系爭道路亦未遭受阻擋
    。
４、000-000地號土地之共有人即甲○○等人，於107年間在系爭道
    路上擺設3個大型水泥土塊阻擋上訴人通行，上訴人乃對甲○
    ○等人提起確認通行權存在之訴，經系爭通行權訴訟判決確
    認林繡妍所有之系爭土地對系爭道路有通行權存在，並於10
    9年4月22日確定。
㈡、爭點：
１、上訴人主張黃瑤娜以高於袋地市價之價格出售系爭土地，構
    成不當得利，依民法第179條規定請求返還價差87萬3704元
    ，有無理由？
２、上訴人主張陳冠文因處理委任事務有過失，造成上訴人多支
    出買賣價金之損害，依民法第544條規定請求賠償87萬3704
    元，有無理由？
四、得心證之理由：
㈠、上訴人依民法第179條規定，請求黃瑤娜返還不當得利87萬
　  3704元，並無理由：
１、按民法第179條規定之不當得利，須當事人間財產損益變動，
    即一方所受財產上之利益，與他方財產上所生之損害，係由
    於無法律上之原因所致者，始能成立，若所受利益有契約依
    據，即非不當得利；又因自己行為而為給付後，再主張不當
    得利返還請求權存在之當事人，對於該請求權成立要件之他
    方係無法律上之原因而受利益之事實，應負舉證責任（最高
    法院107年度台上字第557號、109年度台上字第100號判決意
    旨參照）。
２、查，鍾炳永向黃瑤娜購買系爭土地，雙方既約定買賣總價為6
    20萬元，則黃瑤娜受領鍾炳永給付之買賣價金620萬元，即
    係以系爭買賣契約為法律上原因。而當事人本於自主意思所
    締結之契約，若其內容不違反法律強制規定或公序良俗，基
    於私法自治及契約自由原則，即成為當事人間契約相關行為
    之規範；縱或契約約定之權利義務有失平之處，除依法定程
    序變更外，雙方均應受其拘束，不得任意排除約定之法效（
    最高法院104 年度台上字第2192號判決意旨參照）。上訴人
    雖主張系爭土地實為袋地，黃瑤娜以非袋地之價格出售系爭
    土地，依廣地不動產估價師事務所鑑定結果計算，黃瑤娜受
    有差價87萬3704元之利益，致上訴人受有損害云云。然上訴
    人並未舉證證明系爭買賣契約自成立迄今，系爭買賣契約有
    經撤銷、宣告無效或經行使減少價金之形成權等法定程序而
    變更系爭買賣契約效力或內容之情事，則黃瑤娜依系爭買賣
    契約受領買賣價金620萬元，難謂有何不當得利，上訴人依
    民法第179條之規定，請求黃瑤娜返還87萬3704元，自屬無
    據。
㈡、上訴人依民法第544條規定，請求陳冠文賠償87萬3704元，亦
    無理由：
１、按稱委任者，謂當事人約定，一方委託他方處理事務，他方
    允為處理之契約；受任人處理委任事務，應依委任人之指示
    ，並與處理自己事務為同一之注意，其受有報酬者，應以善
    良管理人之注意為之；受任人因處理委任事務有過失，或因
    逾越權限之行為所生之損害，對於委任人應負賠償之責，民
    法第528條、第535條、第544條分別定有明文。
２、依據陳仲文於原審陳稱伊從事仲介行業約13年，伊是賣方即
    黃瑤娜委任之仲介；而上訴人自承並未支付陳仲文仲介費（
    見原審卷第136頁、不爭執事項３），則審之陳仲文係從事仲
    介為業，應以有收受報酬始受委任為常情，上訴人並未支付
    任何仲介費用，復未舉證證明其與陳仲文間有成立委任契約
    之合意，則上訴人主張其與陳仲文間有委任關係乙節，即屬
    有疑。至於上訴人提出之斡旋單（見原審卷第37頁），應係
    陳仲文基於與黃瑤娜間之仲介委任關係，代理黃瑤娜出面與
    鍾炳永磋商斡旋，於鍾炳永交付斡旋金後，由陳仲文所出具
    之證明，自無從以此斡旋單做為上訴人與陳仲文間成立委任
    契約之依據。因此，上訴人主張陳仲文負有受任人之注意義
    務云云，已難採信。
３、又縱使上訴人與陳冠文間有無償委任關係，而有與處理自己
    事務負同一注意義務。惟查，據甲○○等人於前述確認通行權
    存在事件中所陳，系爭道路是由系爭土地之前所有權人丁○○
    所開設，且業已鋪設水泥、柏油混合路面並設有駁坎，有原
    法院108年度簡上字第92號民事判決及現場照片在卷可稽（
    見原審卷第71至72頁、第45至47頁）；復觀系爭土地之地籍
    異動索引（見原審卷第145至159頁），丁○○係於88年間受贈
    取得系爭土地，嗣於97年間由其繼承人辦理繼承登記，再輾
    轉由黃瑤娜於104年12月18日買賣取得。由此可知，陳冠文
    仲介出售系爭土地之時，系爭道路實已存在多年，並已具備
    一般道路之外觀。至於系爭道路是否成立公用地役關係，涉
    及法律要件事實之認定，倘相鄰土地之所有權人發生爭議，
    往往需經由法院調查相關證據，並結合特定法律要件加以判
    斷。陳冠文雖從事不動產仲介工作，但無證據證明其具有法
    律專業或相關學經歷，而系爭土地於黃瑤娜出售當時，客觀
    上並無不能對外通行或需另外付費始得通行之情形，為兩造
    所不爭執；且依鍾炳永購買系爭土地時所簽立之斡旋單，其
    簽約條件記載：「1.標的以現況及權狀登記面積為準…」等
    語（見原審卷第37頁），並未要求系爭土地之聯外道路須為
    公路或可供永久通行。則在此情況下，陳冠文以現場客觀情
    形，對上訴人說明系爭土地經由現場既有道路對外通行，難
    認有何故意隱瞞袋地或違反自己注意義務之情事，亦難強令
    其負有調查認定系爭道路是否將來不能通行、系爭土地是否
    可能成為袋地之注意義務。從而，上訴人主張陳冠文處理委
    任事務有過失，依民法第544條規定請求其賠償87萬3704元
    ，亦屬無據。
五、綜上所述，上訴人分別依民法第179條、第544條規定，請求
    黃瑤娜、陳冠文各給付87萬3704元，及自起訴狀繕本送達之
    翌日起至清償日止按年息百分之5計算之利息；如其中任一
    人已為給付，另一人於給付範圍內同免給付責任，均為無理
    由，應予駁回。從而，原審所為上訴人敗訴之判決，並無不
    合。上訴論旨指摘原判決不當，求予廢棄改判，為無理由，
    應駁回其上訴。
六、本件事證已臻明確，兩造其餘之攻擊或防禦方法及所用之證
    據，經本院斟酌後，認為均不足以影響本判決之結果，爰不
    逐一論列，附此敘明。
七、據上論結，本件上訴為無理由，爰判決如主文。
中　　華　　民　　國　　111 　年　　1 　　月　　28　　日
              民事第五庭    審判長法　官  游文科
                                  法　官  楊珮瑛
                                  法　官  李慧瑜
正本係照原本作成。
不得上訴。
                                  書記官  陳秀鳳

中　　華　　民　　國　　111 　年　　1 　　月　　28　　日